臺灣桃園地方法院民事判決
110年度訴字第692號
原      告  湯珮如  
訴訟代理人  陳韻如律師
複  代理人  梁逸雲  
被      告  許家豪  
訴訟代理人  陳威男律師
上列當事人間請求債務人異議之訴事件，於民國111年5月9日辯
論終結，本院判決如下：
    主  文
一、確認被告對原告就本院一○七年度婚字第二四五號判決主文
    第二項之債權不存在。
二、本院一一○年度司執字第八七七三號清償債務強制執行事件
    之強制執行程序，於超過「本金新臺幣伍拾萬元，及自民國
    一○七年五月二十七日起至清償日止，按年息百分之五計算
    之利息」之部份，應予撤銷。
三、被告應給付原告新臺幣貳佰零玖萬玖仟參佰捌拾柒元，及其
    中新臺幣壹佰柒拾壹萬肆仟貳佰壹拾伍元自民國一一○年七
    月九日起，其中新臺幣參拾捌萬伍仟壹佰柒拾貳元自民國一
    一一年一月七日起，均至清償日止，按年息百分之五計算之
    利息。
四、原告其餘之訴駁回。
五、訴訟費用由被告負擔五分之四，餘由原告負擔。　　　
    事實及理由
壹、程序事項：
一、按訴狀送達後，原告不得將原訴變更或追加他訴，但擴張或
    減縮應受判決事項之聲明者，不在此限，民事訴訟法第255
    條第1項第3款分別定有明文。查原告起訴時之聲明為：「㈠
    確認被告對原告就本院107年度婚字第245號判決主文第二項
    及第三項債權不存在。㈡本院110年度司執字第8773號清償債
    務強制執行事件所為之強制執行程序，應予撤銷。㈢被告應
    給付原告新臺幣（下同）171萬4,215元，及自起訴狀繕本送
    達翌日起至清償日止，按年息5％計算之利息」（見本院卷第
    2頁）。嗣原告於民國111年1月5日具狀變更訴之聲明第三項
    為：「被告應給付原告221萬4,215元，其中171萬4,215元，
    及自起訴狀繕本送達翌日起，其中50萬元自更正聲明暨準備
    理由㈠狀送達被告翌日起，均至清償日止，按年息5％計算之
    利息」（見本院卷第152頁）。核原告上開變更，屬擴張應
    受判決事項之聲明，於法並無不合，應予准許。
二、按「確認法律關係之訴，非原告有即受確認判決之法律上利
    益者，不得提起」，民事訴訟法第247條第1項前段定有明文
    。而所謂即受確認判決之法律上利益，係指法律關係之存否
    不明確，原告主觀上認其在法律上之地位有不安之狀態存在
    ，且此種不安之狀態，能以確認判決將之除去者而言（最高
    法院52年度台上字第1240號判決意旨參照）。本件原告主張
    被告對其就本院107年度婚字第245號判決主文第二項、第三
    項之債權不存在，為被告所否認，並對原告聲請強制執行，
    故原告就上開債權是否仍有清償義務之法律上地位不安定，
    且此種不安之狀態，能以確認判決將之除去，故原告提起本
    件訴訟，應有確認利益，先予敘明。　　
貳、實體事項：
一、原告主張：
　㈠被告前於本院提起離婚、損害賠償及請求夫妻剩餘財產差額
    分配等訴訟，業經本院於109年8月28日以107年度婚字第245
    號判決（下稱系爭前案判決）確定，原告依系爭前案判決主
    文第二項應給付被告266萬1,907元（下稱前案主文第二項債
    權），又依系爭前案判決主文第三項應與訴外人甲○○連帶給
    付被告50萬元（下稱前案主文第三項債權）。被告持系爭前
    案判決對原告聲請強制執行，現由本院以110年度司執字第8
    773號案件（下稱系爭執行案件）之強制執行程序執行中。
　㈡惟被告於上開訴訟期間，即拒不繳納其對合作金庫商業銀行
    （下稱合作金庫銀行）之貸款（下稱系爭貸款），因原告是
    系爭貸款之保證人，且提供原告名下門牌號碼桃園市○鎮區○
    ○路000號9樓之2房屋（下稱系爭房屋）為被告設定最高限額
    抵押權，故合作金庫銀行會催告原告繳納，原告恐被告不繳
    納貸款，將導致系爭房屋遭拍賣，因此已將系爭貸款全數清
    償完畢，總計共代償共487萬5,312元，故依民法第334條第1
    項前段之規定，就被告對原告之前案主文第二項債權主張抵
    銷，又被告對原告之前案主文第三項債權可能業經甲○○清償
    ，故被告對原告之前案主文第二項、第三項債權均已不存在
    ，系爭執行案件之執行程序應予撤銷，且被告反積欠原告22
    1萬4,215元，尚未給付。為此，依民法第879條第1項、強制
    執行法第14條第1項規定，提起本件訴訟等語。並聲明：如
    上開變更後之聲明所載。
二、被告則以：
　㈠被告對原告就系爭前案判決之執行債權發生原因（亦即裁判
    離婚原因），乃是因原告與甲○○合意性交所致；而系爭房屋
    雖以被告名義作為借款人向合作金庫銀行申辦貸款，但卻將
    系爭房屋登記於原告名下，可見被告對原告乃極為疼愛；又
    兩造於婚姻關係期間，亦是由被告償付大部分房貸債務，原
    告上開清償行為，係連同未到期之房貸債務一併提前全部清
    償，無異使被告須提前清償全部債務；從上開情形足認，原
    告本件主張抵押，有違誠實信用原則，依民法第148條規定
    ，不應准許。
　㈡且兩造就系爭貸款乃約定每月由原告負擔31分之14即1萬4,00
    0元，且被告就原告應分擔部分，有墊付10萬6,000元之情形
    ，是於計算原告抵銷抗辯之主動債權額時，均應予以扣除，
    經計算後，原告就代償貸款部分，可得向被告主張抵銷之主
    動債權金額僅有256萬7,558元，不足以抵銷被告全部之執行
    債權本息等語，資為抗辯。並聲明：原告之訴駁回。　
三、兩造不爭執事項（本院卷第124至125頁）：
　㈠被告依系爭前案判決主文第二項對原告有266萬1,097元及其
    利息之債權，依系爭前案判決主文第三項對原告有50萬元及
    其利息之債權。　
　㈡被告有向合作金庫銀行申辦系爭貸款，由原告擔任保證人，
    並提供原告名下之系爭房屋供合作金庫銀行設定最高限額抵
    押權。
　㈢原告已於110年3月26日以前陸續代被告清償系爭貸款共487萬
    5,312元。　　
四、本院之判斷：
　㈠原告主張被告對原告之前案主文第二項債權不存在，為有理
    由。
　1.原告於清償系爭貸款並對被告起訴後，對被告有487萬5,312
    元之債權存在。
　⑴按「為債務人設定抵押權之第三人，代為清償債務，或因抵
    押權人實行抵押權致失抵押物之所有權時，該第三人於其清
    償之限度內，承受債權人對於債務人之債權。但不得有害於
    債權人之利益」，民法第879條第1項定有明文。經查，原告
    有提供其名下之系爭房屋為被告所申辦之系爭貸款設定最高
    限額抵押權，為兩造所不爭執，原告即屬為被告設定抵押權
    之人。而原告業已於110年3月26日以前陸續代被告清償系爭
    貸款共487萬5,312元，亦為兩造所不爭執，則依前開規定，
    原告即承受合作金庫銀行對被告之債權。
　⑵而被告與合作金庫銀行間就系爭貸款中其中568萬元之借款契
    約上，就「其他約定事項」第3條乃約定：「甲方（即被告
    ）對乙方（即合作金庫銀行）所負之一切債務，如有下列情
    形之一時，乙方得隨時減少對甲方之授信額度或縮短借款期
    限，或視為全部到期：㈠任何一宗債務不依約清償或攤還本
    金時」（見本院卷第182頁），又被告與合作金庫銀行間就
    系爭貸款中其中51萬4,600元之借款契約第10條亦約定：「
    甲方（即被告）如有下列情形之一，乙方（即合作金庫銀行
    ）得酌情縮短借款期限，或視為全部到期。…（略）…㈠任何
    一宗債務不依約清償本金者」（見本院卷188至190頁），是
    在被告有未依約清償本金之情況時，合作金庫銀行有權決定
    是否主張「所有債務視為全部到期」，而原告既係承受合作
    金庫銀行基於上開借款契約對被告之債權，自亦有前開主張
    「所有債務視為全部到期」之權利存在。
　⑶又被告就系爭貸款於109年6月18日清償3萬元之後，即未再為
    清償，為被告所自承（見本院卷第279頁），顯見被告已有
    未依約清償本金之情形。而合作金庫銀行雖未對被告主張「
    所有債務視為全部到期」之情形，有合作金庫銀行111年1月
    28日合金龜山字第1110000311號函可參（見本院卷第178頁
    ），然原告既已因代償而承受合作金庫銀行對被告之債權，
    則原告即享有自行對被告主張「所有債務視為全部到期」之
    權利，又原告提起本件訴訟既已主張以原告所清償之全部款
    項對被告之債權為抵銷，顯見原告已有對被告主張「所有債
    務視為全部到期」之意思甚明，從而，被告依約即應對原告
    清償其所代償之全部款項即487萬5,312元，堪以認定。
　2.被告對原告之前案主文第二項債權，經原告行使抵押權後，
    已不存在。
　⑴按「二人互負債務，而其給付種類相同，並均屆清償期者，
    各得以其債務，與他方之債務，互為抵銷」，則為民法第33
    4條第1項前段所明定。本件原告對被告有487萬5,312元之債
    權，與被告對原告之前案主文第二項債權，均為金錢給付之
    債務，且均屆清償期，是原告主張行使抵銷權，乃屬有據。
　⑵經查，被告對原告之前案主文第二項債權其內容為「本金266
    萬1,097元，及自系爭前案判決確定之日起至清償日止，按
    年息5％計算之利息」，又系爭前案判決確定日為109年8月28
    日，業經本院調閱該案卷宗核閱無訛，而原告最早乃係於本
    件起訴時對被告主張行使抵銷權，是應以本件起訴狀繕本送
    達之日即110年7月8日（見本院卷第74頁）作為上開債權之
    清償日，則被告上開債權自109年8月28日至110年7月8日間
    之利息即為11萬4,828元（計算式：2,661,097×315/365×5％≒
    114,828，小數點以下四捨五入），加計本金266萬1,097元
    後，共計277萬5,925元（計算式：2,661,097＋114,828＝2,77
    5,925），低於原告對被告主張抵銷權之債權金額487萬5,31
    2元，從而，被告對原告之前案主文第二項債權，經原告行
    使抵銷權後，已不存在，堪以認定。
　3.被告答辯不可採之理由：
　⑴被告雖辯稱：原告行使抵銷權，有權利濫用之情形云云。然
    查，本件原告行使抵銷權，乃是因被告未遵期返還系爭貸款
    ，導致原告名下之系爭房屋陷於遭合作金庫銀行查封拍賣之
    風險，故原告始會代為清償，此乃原告正當權利之行使；且
    原告一次將剩餘之系爭貸款全部清償，乃求一勞永逸，避免
    往後隨時仍可能因被告未清償剩餘之貸款而遭查封拍賣，此
    非法所不許，自難謂有何違反誠實信用原則之情況；又原告
    於代償後，請求被告一次清償全部代償金額，固有使被告喪
    失期限利益之情形，惟此乃原告依照系爭貸款借款契約之約
    定，行使其權利，並無違反公平正義之情況；況若被告能依
    約遵期還款，即不會產生期限利益喪失之結果，足見被告期
    限利益喪失，乃是被告違約之結果，並非原告惡意為之；綜
    上，本件原告行使抵銷權，尚難認有何權利濫用之情形。
　⑵被告雖又抗辯：兩造就系爭貸款乃約定每月由原告負擔31分
    之14即1萬4,000元，且被告有代原告墊付10萬6,000元之情
    形，是上開比例及金額，均應予以扣除云云。然查，被告上
    開抗辯為原告所否認，而參諸系爭前案判決之判決理由，兩
    造於該案並不爭執合作金庫銀行之貸款「全部」都是被告之
    消極財產，且經納入婚後剩餘財產分配之計算基礎，有該判
    決可參（見本院卷第24至25頁），顯難認兩造有何就系爭貸
    款約定由原告分擔31分之14的情形存在。被告雖又提出原告
    多次匯款1萬4,000元至系爭貸款專戶之紀錄（見本院卷第94
    至98頁），以及原告曾多次表示要支付貸款之對話紀錄（見
    本院卷第144至150頁），然上開證據僅能證明原告有給付貸
    款之事實，惟原告給付貸款之可能原因甚多，亦有可能是出
    於婚姻關係中之家務分擔，故尚難以此逕認兩造有約定原告
    必須負擔貸款金額31分14之情形。此外，被告並未提出其他
    事證以實其說，則被告上開抗辯，即非可採。
　㈡原告主張被告對原告之前案主文第三項債權不存在，為無理
    由。　　　　　　
　  原告雖主張：被告對原告之前案主文第三項債權可能業經甲
    ○○清償云云，然此部分為被告所否認，原告就此並未提出其
    他事證證明，自難認原告此部分主張為可採。
　㈢原告主張撤銷系爭執行案件之強制執行程序，於超過50萬元
    及其利息之部分為有理由。
  1.按「執行名義成立後，如有消滅或妨礙債權人請求之事由發
    生，債務人得於強制執行程序終結前，向執行法院對債權人
    提起異議之訴」，強制執行法第14條第1項前段定有明文。
　2.經查，被告於系爭前案判決確定後，乃持該判決對原告及甲
    ○○聲請強制執行，經本院以系爭執行案件受理，其執行內容
    包含被告對原告之前案主文第二項債權，以及被告對原告及
    甲○○之前案主文第三項債權，業經本院調閱系爭執行案件卷
    宗核閱無訛；惟其中就被告對原告之前案主文第二項債權，
    業經原告行使抵銷權清償而消滅，已如前述，則原告請求撤
    銷該部分之執行程序，應屬可採。至原告雖亦聲請撤銷有關
    被告對原告之前案主文第三項債權之執行程序，惟被告對原
    告之前案主文第三項債權並未消滅，亦如前述，是原告此部
    分主張並非可採。從而，原告主張系爭執行案件之執行程序
    ，於超過被告對原告之前案主文第三項債權亦即「本金50萬
    元，及自107年5月27日起至清償日止，按年息5％計算之利息
    」之部分，應予撤銷，為有理由，逾此範圍之請求，為無理
    由。
　㈣原告請求被告給付209萬9,387元，為有理由。
　  經查，原告對被告有代償貸款之487萬5,312元之債權，已如
    前述，而上開債權經原告就被告對原告之前案主文第二項債
    權277萬5,925元行使抵銷權後，尚餘209萬9,387元（計算式
    ：4,875,312－2,775,925＝2,099,387），故原告請求被告給
    付209萬9,387元，為有理由，逾此範圍之請求，即屬無據。
五、末按「給付無確定期限者，債務人於債權人得請求給付時，
    經其催告而未為給付，自受催告時起，負遲延責任。其經債
    權人起訴而送達訴狀，或依督促程序送達支付命令，或為其
    他相類之行為者，與催告有同一之效力」；「遲延之債務，
    以支付金錢為標的者，債權人得請求依法定利率計算之遲延
    利息」；「應付利息之債務，其利率未經約定，亦無法律可
    據者，週年利率為百分之五」，民法第229條第2項、第223
    條第1項前段、第203條分別定有明文。原告依其所承受之系
    爭貸款契約請求被告給付209萬9,387元，其清償期至遲已於
    起訴狀繕本送達之日屆至，而就其中之171萬4,215元，原告
    最早是於起訴時向被告請求，剩餘之38萬5,172元，原告最
    早則是以更正聲明暨準備理由㈠狀向被告請求，是原告就上
    開金額，分別請求被告給付自起訴狀繕本送達翌日即自110
    年7月9日（見本院卷第74頁）起、更正聲明暨準備理由㈠狀
    送達被告翌日即111年1月7日（見本院卷第279頁）起，均至
    清償日止，按年息5％計算之利息，為有理由，應予准許。
六、綜上所述，原告依民法第879條第1項、強制執行法第14條之
    規定，請求確認被告對原告之前案主文第二項債權不存在；
    系爭執行事件之執行程序於超過「本金新臺幣伍拾萬元，及
    自民國一○七年五月二十七日起至清償日止，按年息百分之
    五計算之利息」之部份，應予撤銷；並請求被告給付209萬9
    ,387元，及其中171萬4,215元自110年7月9日起，其中38萬5
    ,172元自111年1月7日起，均至清償日止，按年息5％計算之
    利息，為有理由，應予准許，逾此範圍之請求，為無理由，
    應予駁回。
七、本件事證已臻明確，兩造其餘之攻擊或防禦方法及所用之證
    據，經本院斟酌後，認為均不足以影響本判決之結果，爰不
    逐一論列，附此敘明。
八、訴訟費用負擔之依據：民事訴訟法第79條。
中　　華　　民　　國　　111 　年　　5 　　月　　20　　日
                  民事第三庭    法　官　許容慈
正本係照原本作成。
如對本判決上訴，須於判決送達後二十日內向本院提出上訴狀。
如委任律師提起上訴者，應一併繳納上訴審裁判費。
中　　華　　民　　國　　111 　年　　5 　　月　　23　　日
                                書記官  邱佑儒